【裁判字號】    97,上易,308
【裁判日期】    970311
【裁判案由】    家暴傷害
【裁判全文】
臺灣高等法院刑事判決                 97年度上易字第308號
上  訴  人  臺灣士林地方法院檢察署檢察官
上  訴  人  甲○○
即  被  告
上  訴  人  丙○○
即  被  告
上列上訴人因被告等家暴傷害案件，不服臺灣士林地方法院95年
度易字第1257號，中華民國96年10月25日第一審判決（起訴案號
：臺灣士林地方法院檢察署95年度偵字第10527號），提起上訴
，本院判決如下：
    主  文
上訴駁回。
    事  實
一、甲○○與丙○○為夫妻關係，甲○○係李吉正之弟，乙○○○則為李吉正之妻、甲○○之兄嫂，而與丙○○互為妯娌，
    均具家庭暴力防治法第3條第4款所定之家庭成員關係。
二、民國（下同）94年間，甲○○、李吉正之母李吳月鳳因病先
    後在臺北市○○區○○街105號之臺北市立聯合醫院陽明院
    區、臺北市○○區○○街45號之振興醫院住院，甲○○、丙○○及乙○○○即迭就李吳月鳳之財產支用、分配問題，迭
    起爭執。94年11月10日晚間9時30分許，甲○○與乙○○○
    在位於臺北市○○區○○街105號之陽明醫院8樓819號病房
    內探望李吳月鳳時，因故口角，甲○○基於傷害犯意，徒手
    毆打乙○○○之左額頭一下，致乙○○○受有頭部外傷併腦
    震盪之傷害。
三、丙○○另於95年3月21日晚間7時15分許，在臺北市○○區○○街45號之振興醫院9樓933號李吳月鳳之病房內，與乙○○○口角衝突，復遭乙○○○（乙○○○另經臺灣士林地方法
    院以95年度易字第1572號判決處有期徒刑三月，嗣經本院以
    96年度上易字第858號判決駁回上訴確定）屢持雨傘入內毆
    擊、尋釁，致受有頭部顏面多數擦傷、瘀傷、額頭（2公分
    ）、右頰（1×1平方公分）、頭皮血腫（2×1平方公分）、
    胸部瘀傷（3×2及6×1平方公分）之傷害，因而心有不甘，
    亦基於傷害之犯意，徒手抓乙○○○之右臉頰及左小腿、捶
    打乙○○○左胸、左腰部，致乙○○○受有右臉頰左小腿抓
    傷，及左胸、左腰部瘀傷之傷害。
四、案經乙○○○告訴暨臺北市政府警察局士林分局報告臺灣士
    林地方法院檢察署檢察官偵查起訴。
    理  由
一、證據能力部分：按被告以外之人於審判外之言詞或書面陳述
    ，除法律有規定者外，不得作為證據；又被告以外之人於審
    判外之陳述，雖不符合同法第159條之1至第159條之4之規定
    ，但經當事人於審判程序同意作為證據，法院審酌該言詞陳
    述或書面陳述作成時之情況，認為適當者，亦得為證據。當
    事人、代理人或辯護人於法院調查證據時，知有第159條第1
    項不得為證據之情形，而未於言詞辯論終結前聲明異議者，
    視為有前項之同意，刑事訴訟法第159條第1項及第159條之5
    分別定有明文。查本判決所引用之各該被告以外之人乙○○○、李吉正、李佳燕、蔡花於審判外之陳述，雖屬傳聞證據
    ，當事人及原審辯護人分別於準備程序及審判期日均表示同
    意作為證據方法而不予爭執，且迄至言詞辯論終結前亦未再
    聲明異議，審酌上開證據資料製作時之情況，尚無違法不當
    及證明力明顯過低之瑕疵，亦認為以之作為證據應屬適當，
    故揆諸前開規定，爰逕依刑事訴訟法第159條之5規定，認前
    揭證據資料均有證據能力。又按除顯有不可信之情況外，從
    事業務之人於業務上或通常業務過程所須製作之紀錄文書、
    證明文書得為證據，刑事訴訟法第159條之4第2款定有明文
    。查卷附之臺北市立聯合醫院中興院區及陽明院區、財團法
    人振興醫院復健醫學中心（下稱振興醫院）診斷證明書及家
    庭暴力驗傷診斷書各1紙，均係醫師就其診斷治療病患結果
    ，所出具之證明書，乃從事醫療業務之醫師，據其業務上過
    程所製作之病歷紀錄製作而成之證明文書；又依醫師法第17
    條規定，醫師如無法令規定之理由，不得拒絕診斷書之交付
    。且若出具與事實不符之診斷書，依同法第28條之4規定，
    處新台幣10萬元以上50萬元以下罰鍰，得併處限制執業範圍
    、停業處分一個月以上一年以下或廢止其執業執照；情節重
    大者，並得廢止其醫師證書，是前述診斷證明書或家庭暴力
    驗傷診斷書之真實性均高，依前開說明，自均得作為證據。
二、上訴人即被告甲○○、丙○○均不否認分別於上開時地與告
    訴人乙○○○口角爭執之事實，惟均否認傷害犯行，被告甲○○辯稱略以：「當日在臺北市○○區○○街105號之陽明
    醫院819號病房內，確有舉高拳頭想要打乙○○○，但因在
    場之看護蔡花及時拉住手阻止，所以並沒有打下去」等語；
    被告丙○○則辯稱略以：「當日在臺北市○○區○○街45號
    之振興醫院李吳月鳳病房內，確與乙○○○起口角爭執，然
    是乙○○○屢次持雨傘進入病房，持雨傘打伊頭部，忍無可
    忍，始以手阻擋，或因指甲較長，而抓傷乙○○○，並無傷
    害犯意，係正當防衛」云云。經查：
(一)、被告甲○○傷害乙○○○部分：
１、告訴人乙○○○係被告甲○○之兄嫂，惟二家已因母親李吳
    月鳳財產分配問題交惡，當時甲○○與乙○○○之口角內容
    亦與此相關，即乙○○○質疑李吳月鳳之存款遭甲○○提領
    ，罵甲○○小偷，並取拖鞋在手欲毆打甲○○，已分據被告
    甲○○及證人即告訴人乙○○○、證人李吉正、李佳燕陳述
    在卷（他字第1121號卷第12頁、第43至第44頁）。
２、被告甲○○於前揭時地徒手毆打乙○○○，致其受有如事實
    欄所載傷勢等情，迭據證人即告訴人乙○○○於警詢、偵查
    （他字第1121號卷第17頁、第38頁）及原審證述綦詳（原審
    卷第77頁），所陳核與證人即告訴人之夫李吉正、告訴人之
    女李佳燕於偵查證述情節（他字第1121號卷第43頁至第44頁
    ），互核大致相符。
３、告訴人乙○○○提出之財團法人振興醫院復健醫學中心診斷
    證明書（他字第1121號卷第30頁）記載之傷勢情形，又與告
    訴人乙○○○及前述證人李吉正、李佳燕所證乙○○○遭被
    告甲○○毆打所造成受傷之位置相符，堪可信憑。
４、被告甲○○上訴雖提出繪製之病房位置圖與照片，且標明相
    關位置，用以說明不可能打乙○○○等詞，而證人即自94年
    1 月1日起迄95年4月25日李吳月鳳去世止，受僱照護李吳月
    鳳之看護蔡花所證：「乙○○○跟甲○○在吵架，他們吵架
    的內容我聽不懂，乙○○○有脫鞋子作勢要打甲○○，甲○○也有作勢揮拳頭要打乙○○○，但被伊從後攔阻，所以雙
    方都沒有打到對方」云云（他字第1121號卷第54頁，原審卷
    第118頁），與證人李吉正、李佳燕所證：「當時係被告甲○○已出手擊中乙○○○左額頭後，李吉正旋即勸阻，被告
    甲○○始未再繼續毆擊」等語，雖略有不同，然查，被告甲○○出手之際並無預警，證人看他出手，趕緊伸手去拉，甲○○當時已經有酒茫茫的等情，已據證人蔡花詳證在卷（原
    審卷第116頁）。而當時該臺北市立聯合醫院陽明院區8樓81
    9病房內，除被告甲○○、告訴人乙○○○、證人蔡花外，
    尚有告訴人之夫李吉正、告訴人之女李佳燕在場。各該人等
    之相對位置，約係乙○○○在李吳月鳳床頭，鄰近乙○○○
    者為李吉正，甲○○則在床尾，蔡花又在甲○○後方，靠近
    床尾廁所之位置，有證人乙○○○、李佳燕所繪相對位置圖
    存卷可按（原審卷第93頁）。證人蔡花亦就被告甲○○出手
    時其所在位置證稱：「他們當時是在阿媽的床頭、床尾周圍
    吵起來，乙○○○在床頭，李吉正在中間，甲○○在床尾，
    我在甲○○的後面，床尾就是靠廁所」等語。其所陳與被告
    甲○○上訴提出繪製之病房位置圖與照片所標明相關位置略
    同，然衡情證人蔡花為看護，當時李吳月鳳家人既均到場圍
    繞在旁，則其等所證蔡花站立位置距離爭執核心之乙○○○
    、甲○○較遠，當合常情。再證人蔡花亦證稱：「他們在講
    什麼，我是有聽到，但是不知道在講什麼，且我們看護也不
    想管他們的家內事」等語（原審卷第118頁），顯見其注意
    力並未放在甲○○、乙○○○身上。是自蔡花所處位置及注
    意力而言，其如何能於事件驟起，即時自後攔阻被告甲○○
    ，非無疑義。觀其等相關位置，甲○○、乙○○○之間既係
    李吉正，顯然處於衝突中心，而依各該證人所述，乙○○○
    所在位置均在床頭而未變動，被告復自承有出手毆擊之動作
    ，顯見應係被告甲○○越過李吉正，往乙○○○方向靠近而
    著手傷害犯行，則李吉正顯較蔡花之位置更為靠近甲○○；
    且其見甲○○欲毆其妻乙○○○，當較局外人之蔡花更有充
    分制止紛爭之行為動機，因認證人李佳燕、乙○○○所證較
    合常情而堪信憑。
(二)、被告丙○○傷害乙○○○部分：
１、被告丙○○於上揭時地，傷害告訴人乙○○○之事實，業據
    證人即告訴人乙○○○指訴綦詳，復有告訴人所提出，記載
    告訴人乙○○○於95年3月21日門診，其頭面部受有右臉頰
    抓傷（4公分長）、左小腿抓傷之振興醫院96年3月21日家庭
    暴力驗傷診斷書1紙在卷可稽（他字第1121號卷第4頁），其
    驗得之傷勢部位，核與告訴人乙○○○結證被告丙○○徒手
    攻擊、毆打之部位大致相符。至其所證被告丙○○亦有捶其
    胸部三下、腰部一下部分（原審卷第81頁），雖相關部位之
    胸部、腰部初於振興醫院驗傷之際未經檢出傷勢，然亦據其
    稱係因驗傷之際，瘀傷未及浮現所致；嗣其提出之臺北市立
    聯合醫院中興院區95年3月23日甲種診斷證明書即又已驗得
    其左胸部、左腰瘀傷之傷害情形（他字第1121號卷第5頁）
    ，堪認其所證可以採信。
２、況證人即受僱照護李吳月鳳之看護蔡花證稱：「乙○○○與
    丙○○有打來打去，有搶下乙○○○所持雨傘，她們二人都
    有受傷」等語（偵字第10046號卷第8頁）。於另案即原審法
    院95年度易字第1572號傷害案件（下稱第1572號卷）審理時
    證稱：「當時乙○○○與丙○○發生爭執，進而互相拉扯頭
    髮、頸部、臉部。我與隔壁床病人家屬上前，把她們拉開。
    我要乙○○○回去，但她還在外面走廊，大聲嚷嚷。乙○○○又說雨傘沒有拿，跟著我後面進來病房，我又請她出去，
    她又進來，就拿雨傘要打丙○○。我一再要乙○○○出去，
    但乙○○○又進來，再拿雨傘要打丙○○，可能有打到丙○○。丙○○已經生氣，我就把乙○○○推出去，但她又進來
    。那時丙○○站在窗口看天氣，我看到被告拿雨傘，打到丙○○頭部，丙○○非常生氣，就一手舉起小塑膠靠背椅子、
    一手掀翻小茶几，她們二人又開始拉扯，我又將她們拉開，
    乙○○○才出去。乙○○○與丙○○都有動手拉扯」等語（
    第1572號卷第48頁、第49頁）；復於原審證稱：「丙○○三
    點多先到，與醫師有約，當時她人到時，因為頭暈暈的，要
    我起來，給她先睡一下，結果睡多久，我也不知道，後來醒
    來時，說醫生還沒有到，所以就要去10樓看一個朋友，丙○○下來時，乙○○○已經到了，他們兩人就不知道又在說什
    麼，丙○○就拉乙○○○的手，說一起去找警察理論，不然
    每次都是你在報警察，後來不知道為什麼，他們兩人就打起
    來，我也不知道他們為什麼打起來，他們是手互相拉扯，隔
    壁床的一個人跟我一起把他們拉開，我就推乙○○○出去病
    房」、「（他們兩人互相拉來拉去，有無拉扯對方的頭髮？
    ）兩人都有互相拉扯」、「（有無抓傷對方的臉？）有，但
    是我沒有看詳細」等語（原審卷第120頁），顯見被告丙○○確有與乙○○○爭執間，互相拉扯、抓傷對方之犯行。至
    證人蔡花就被告丙○○有無抓傷乙○○○左小腿部分，雖證
    稱：「沒有看到」等語，然亦不足以逕認上開診斷證明書、
    及證人所為證述不可採信。
３、被告丙○○上訴意旨仍辯解與其原審辯護意旨雖主張正當防
    衛，惟按「正當防衛必須對於現在不法之侵害始得為之，侵
    害業已過去，即無正當防衛可言。至彼此互毆，又必以一方
    初無傷人之行為，因排除對方不法之侵害而加以還擊，始得
    以正當防衛論。故侵害已過去後之報復行為，與無從分別何
    方為不法侵害之互毆行為，均不得主張防衛權」（30年上字
    第1040號判例參照）、「衡之一般社會經驗法則，互毆係屬
    多數動作構成單純一罪而互為攻擊之傷害行為，縱令一方先
    行出手，而還擊之一方在客觀上苟非單純對於現在不法之侵
    害為必要排除之反擊行為，因其本即有傷害之犯意存在，則
    對其互為攻擊之還手反擊行為，自無主張防衛權之餘地」（
    92年台上字第3039號判決參照）。被告丙○○先與乙○○○
    口角後，即與乙○○○相互拉扯、互抓成傷，已據證人蔡花
    證述明確，其二人自屬互毆而無正當防衛情狀可言；至被告
    丙○○嗣因乙○○○三番二次持雨傘進入病房內，毆擊、挑
    釁，先與乙○○○拉扯互抓，最後則將乙○○○壓制在牆角
    的椅子上，斯時均未再有攻擊乙○○○之動作，再由蔡花趨
    前分開被告丙○○及乙○○○二人等情，固亦據蔡花詳證在
    卷，惟此係被告傷害犯行完成以後，自不能以被告丙○○嗣
    已克制己意，未再攻擊乙○○○，即認先前互毆行為得以正
    當防衛置辯而阻卻被告丙○○犯行之違法性。
(三)、綜上，本案事證明確，被告二人傷害告訴人乙○○○之犯行
    洵堪認定，應依法論罪科刑。
三、論罪科刑部分：
(一)、按刑法部分條文業於94年1月7日修正，並自95年7月1日施行
    ，而同於95年7月1日施行之刑法第2條規定，係關於新舊法
    比較適用之準據法，其本身無關行為可罰性要件之變更，故
    於95年7月1日前揭法律修正施行後，如有涉及比較新舊法之
    問題，即應逕依修正後刑法第2條第1項規定，為「從舊從輕
    」之比較（最高法院95年度第8次刑事庭會議決議意旨可資
    參照）：
１、本件被告甲○○與丙○○二人為上開傷害犯行後，法律已有
    變更；而刑法第277條第1項傷害罪之法定刑為「三年以下有
    期徒刑、拘役或一千元以下罰金」，而被告二人為上開傷害
    行為時之刑法第33條第5款規定罰金最低額為銀元一元，且
    依罰金罰鍰提高標準條例第1條之規定，將上開罰金之原定
    數額最高得提高為十倍，是被告二人行為時之所得科處之罰
    金刑，經折算為新臺幣後，最高額為新臺幣三萬元，最低額
    為新臺幣三元；惟依95年6月14日增訂公布之刑法施行法第1
    條之1規定：「中華民國94年1月7日刑法修正施行後，刑法
    分則編所定罰金之貨幣單位為新臺幣；94年1月7日刑法修正
    時，刑法分則編未修正之條文定有罰金者，自94年1月7日刑
    法修正施行後，就其所定數額提高為三十倍。但72年6月26
    日至94年1月7日新增或修正之條文，就其所定數額提高為三
    倍」，且依95年7月1日施行之刑法第33條第5款之規定罰金
    最低額為新臺幣一千元，是被告二人上開傷害行為所得科處
    之罰金刑，最高額為新臺幣三萬元，最低額為新臺幣一千元
    ，經比較修正前後規定之結果，應認修正後之法律並非較有
    利於被告，依修正後刑法第2條第1項之規定，自應適用行為
    時之法律即修正前之規定論處。至上開刑法施行法第1條之1
    之規定，係在替代罰金罰鍰提高標準條例部分條文，且與適
    用罰金罰鍰提高標準條例之結果相同，對於被告而言並不生
    有利或不利之問題，僅係將貨幣單位由銀元改為新臺幣，並
    非法律變更刑度之條文，當無須就新舊法加以比較，應逕適
    用之（臺灣高等法院暨所屬法院95年法律座談會刑事類提案
    第17號研討結果參照）。
２、又按被告甲○○、丙○○行為後，94年2月2日修正公布之刑
    法已於95年7月1日生效施行，修正前刑法第41條第1項前段
    規定：「犯最重本刑為五年以下有期徒刑以下之刑之罪，而
    受六個月以下有期徒刑或拘役之宣告，因身體、教育、職業
    、家庭之關係或其他正當事由，執行顯有困難者，得以1元
    以上三元以下折算一日，易科罰金」，而被告行為時之易科
    罰金折算標準，依95年7月1日修正條文施行前罰金罰鍰提高
    標準條例第2條之規定（該條業經總統於95年5月17日公布刪
    除，並自95年7月1日失效），就其原定數額提高為一百倍折
    算一日，則被告行為時之易科罰金折算標準，應以銀元一百
    元至三百元折算一日，經折算為新臺幣後，係以新臺幣三百
    元至九百元折算為一日；惟修正後之刑法第41條第1項前段
    則規定：「犯最重本刑為五年以下有期徒刑以下之刑之罪，
    而受六個月以下有期徒刑或拘役之宣告者，得以新臺幣一
    千元、二千元或三千元折算一日，易科罰金」，比較修正前
    後之易科罰金折算標準，以適用修正前刑法第41條第1項前
    段規定較有利於被告，應依該條項之規定諭知易科罰金之折
    算標準。
(二)、核被告甲○○與丙○○二人所為均係犯刑法第277條第1項之
    普通傷害罪。又按家庭暴力防治法所稱之家庭暴力者，為家
    庭成員間實施身體或精神上不法侵害之行為；而該法所稱之
    家庭暴力罪者，謂家庭成員間故意實施家庭暴力行為而成立
    其他法律所規定之犯罪，家庭暴力防治法第2條第1項及第2
    項分別定有明文。查告訴人乙○○○係被告甲○○之兄嫂，
    為被告丙○○妯娌，均具家庭暴力防治法第3條第4款所定之
    家庭成員關係，又被告二人分係對於家庭成員之告訴人乙○○○故意實施身體上不法侵害之家庭暴力行為，且已成立刑
    法第277條第1項之傷害罪，應屬該當家庭暴力防治法第2條
    第2項之家庭暴力罪。被告丙○○徒手抓傷乙○○○之犯行
    ，雖有數個動作，惟係於密接之時間，侵害同一之法益，各
    行為之獨立性極為薄弱，且係出於同一恐嚇目的，依一般社
    會健全觀念，在時間差距上，難以強行分開，應視為數個舉
    動之接續施行，合為包括之一行為予以評價，屬接續犯之包
    括一罪。
(三)、原審認被告甲○○與丙○○二人罪證明確，並適用刑事訴訟
    法第299條第1項前段，刑法第2條第1項前段、第277條第1項
    、修正前刑法第41條第1項前段，刑法施行法第1條之1，修
    正前罰金罰鍰提高標準條例第2條，現行法規所定貨幣單位
    折算新台幣條例第2條，中華民國九十六年罪犯減刑條例第2
    條第1項第3款、第7條之規定，審酌乙○○○與被告丙○○
    互為妯娌，並為被告甲○○之兄嫂，被告二人及告訴人乙○○○竟因財產紛爭，毫不顧忌身在病榻之李吳月鳳心中感受
    ，在病房中為上開犯行，事後又未坦承犯行，爭執迄今，以
    及被告丙○○傷害乙○○○部分，以乙○○○屢持雨傘入內
    尋釁，二人互毆後，尤以被告丙○○受傷情形較為嚴重（見
    丙○○臺北市立聯合醫院陽明院區診斷證明書，附於臺灣士
    林地方法院檢察署95年度他字2409號卷第4頁，記載丙○○
    受有頭部顏面多數擦傷、瘀傷、額頭2公分、右頰1×1平方
    公分、頭皮血腫2×1平方公分、胸部瘀傷3×2及6×1平方公
    分）；被告甲○○係徒手攻擊乙○○○頭部要害等一切情狀
    ，量處被告甲○○有期徒刑貳月，並諭知如易科罰金，以銀
    元佰元即新台幣玖佰元折算壹日。又量處被告丙○○拘
    役伍拾日，並諭知如易科罰金，以銀元佰元即新台幣玖佰
    元折算壹日。又中華民國九十六年罪犯減刑條例業於96年7
    月4日公布，並於96年7月16日施行，而被告甲○○、丙○○
    二人犯罪均在96年4月24日以前，依該條例第2條第1項第3款
    之規定，應各減其宣告刑二分之一，為被告甲○○減為有期
    徒刑壹月，如易科罰金，以銀元佰元即新台幣玖佰元折算
    壹日。被告丙○○減為拘役貳拾伍日，如易科罰金，以銀元
    佰元即新台幣玖佰元折算壹日。
(四)、經核原判決認事用法並無不合，量刑之諭知均屬妥適，上訴
    人即被告甲○○、丙○○二人上訴意旨仍執前詞，分別否認
    犯罪以及主張正當防衛，指摘原判決不當，為無理由，應予
    駁回。至於檢察官循告訴人之請以量刑過輕提起上訴，然按
    「量刑輕重係屬事實審法院得依職權自由裁量之事項，苟已
    斟酌刑法第57條各款所列情狀而未逾越法定刑度，不得遽指
    為違法（72年台上字第6696號判例）」，然本件原審判決已
    經詳細記載量刑審酌各項被告犯罪情節及犯罪後之態度等一
    切情狀，並予以綜合考量，在法定刑內科處其刑，經核於法
    並無不合，上訴意旨既未指摘原判決科刑有何違背法令，單
    純就科刑輕重為爭執，自非適法之上訴理由，是其指摘原判
    決不當亦為無理由，應予駁回。
據上論斷，應依刑事訴訟法第368條，判決如主文。
本案經檢察官鄭富銘到庭執行職務。
中    華    民    國    97    年    3     月    11    日
                  刑事第十二庭  審判長法  官  蔡永昌
                                      法  官  陳榮和
                                      法  官  施俊堯
以上正本證明與原本無異。
不得上訴。
                                      書記官  顧哲瑜
中    華    民    國    97    年    3     月    11    日
附錄：本案論罪科刑法條全文
中華民國刑法第277條第1項
（普通傷害罪）
傷害人之身體或健康者，處 3 年以下有期徒刑、拘役或 1 千元
以下罰金。
犯前項之罪因而致人於死者，處無期徒刑或 7 年以上有期徒刑；
致重傷者，處 3 年以上 10 年以下有期徒刑。


司法院資訊處製作；財團法人民間司法改革基金會備份。
